高雄高等行政法院判決
　　　　　　　　　　　　　　　94年度訴字第00138號
　　　　　　　　　　　　　　　.
原　　　告　甲○○
訴訟代理人　丙○○
被　　　告　屏東縣枋寮地政事務所
代　表　人　乙○○　主任
上列當事人間因分割登記事件，原告不服屏東縣政府中華民國九
十三年十二月九日九十三年屏府訴字第六十號訴願決定，提起行
政訴訟。本院判決如下：
　　主  文
原告之訴駁回。
訴訟費用由原告負擔。
　　事  實
壹、事實概要：
緣原告於民國（下同）九十三年九月十七日持憑台灣高等法院高
雄分院九十二年度上字第二七五號民事判決，向被告申辦共有坐
落屏東縣枋寮鄉○○段二六三地號土地（下稱系爭土地）分割複
丈，案經被告審查發現，系爭土地為訴外人陳淼森、陳照雄、陳
康雄與原告所共有，而該民事判決將系爭土地分割為編號Ａ部分
為全體共有，編號Ｂ部分屬陳淼森所有，編號Ｃ部分屬原告所有
，編號Ｄ部分屬陳康雄所有，編號Ｅ部分屬陳照雄所有，因分割
之宗數超過共有人之人數，核與農業發展條例第十六條及同條例
施行細則第十條之規定不符，乃以九十三年九月二十一日複丈駁
回通知書字第○○○○五六號通知書否准原告之申請，原告不服
，提起訴願，遭決定駁回，遂提起本件行政訴訟。
貳、兩造聲明：
甲、原告聲明求為判決：
（一）訴願決定及原處分均撤銷。
（二）被告應作成准依原告收件字號九十三年九月十七日枋測分
      字第○三八八○○號申請案件辦理分割登記之處分。
乙、被告聲明求為判決：原告之訴駁回。
參、兩造之爭點：
甲、原告主張之理由：
（一）本件之分割並非依農業發展條例第十六條第一項第三款、
      第四款之規定，而是該條例第十六條第一項前段。該條例
      施行細則第十條所指乃是第十六條第一項第三款、第四款
      之情形，並未包括第十六條第一項前段在內，內政部函釋
      亦是如此，該條例第十六條第一項前段，與同項第三款、
      第四款，有顯著之不同，立法意旨、法條之前段與但書適
      用情形不同，換言之，耕地最小之限度是每個人所有面積
      為○‧二五公頃，若小於此標準，才有第三款、第四款之
      但書限制即分割後之宗數不得超過共有人數。
（二）查原告所持法院判決，雖多出一宗共有農用通路，但每人
      所有面積都超過○‧二五公頃，仍符合該條例第十六條第
      一項前段之規定，依法自得分割登記，否則該條例第十六
      條第一項前段等同具文，毫無意義。
乙、被告主張之理由：
（一）按「每宗耕地分割後每人所有面積未達○‧二五公頃者，
      不得分割。但有下列情形之一者不在此限：‧‧‧三、本
      條例中華民國八十九年一月四日修正施行後所繼承之耕地
      ，得分割為單獨所有。四、本條例中華民國八十九年一月
      四日修正施行前之共有耕地，得分割為單獨所有。‧‧‧
      前項第三款及第四款所定共有耕地，辦理分割為單獨所有
      者，應先取得共有人之協議或法院確定判決，其分割後之
      宗數，不得超過共有人人數。」、「依本條例第十六條第
      三款及第四款辦理共有耕地分割為單獨所有者，應先取得
      共有人之協議或經法院之確定判決。分割後之宗數不得超
      過共有人人數。」分別為農業發展條例第十六條、同條例
      施行細則第十條所明定，原告持法院之確定判決申辦共有
      土地分割，惟判決內容不符前揭法令規定。
（二）屏東縣枋寮鄉○○段二六三地號土地，地目、田、面積二
      ‧四五二九頃使用分區：一般農業區、使用地類別：農牧
      用地，所有權人為甲○○、陳康雄、陳淼森、陳照雄等四
      人共有，原告持憑台灣高等法院高雄分院九十二年度上字
      第二七五號民事判決，向被告申辦共有坐落屏東縣枋寮鄉
      ○○段二六三地號土地分割複丈登記，其分割法律原因係
      共有土地判決分割事件，自得依農業發展條例第十六條第
      一項第四款之規定，應分割為單獨所有並依第二項之規定
      ，分割後之宗數不得超過共有人人數。
（三）有關共有耕地訴請法院判決，其分割後之宗數因一筆作為
      必要通路，致宗數超過共有人人數疑義一案，內政部九十
      二年六月十九日台內地字第○九二○○○八九六三號函釋
      示：「說明二、‧‧‧查九十二年二月七日修正之『農業
      發展條例』第十六條第二項規定『前項第三款及第四款所
      定之共有耕地，辦理分割為單獨所有者，應先取得共有人
      之協議或法院確定判決，其分割後之宗數，不得超過共有
      人人數。』原係該法施行細則第十條所規定，惟考量限制
      『耕地分割後之宗數，不得超過共有人人數。』已涉及限
      制人民權利，爰由施行細則提升至法律位階，至其立法意
      旨係為避免耕地遭共有人任意分割，產生細碎分割而影響
      農業之合理經營。故『農業發展條例』九十二年二月七日
      修正公布後，依該條例第十六條第一項第三款及第四款所
      定之共有耕地，辦理分割為單獨所有者，如係法院確定判
      決，亦應遵循分割之宗數，不得超過共有人人數之基本原
      則，‧‧‧如共有人持上開法院之確定判決書判決分割後
      之宗數超過共有人人數向該所申請共有物分割登記，地政
      機關應予駁回。」準此，被告依農業發展條例第十六條第
      一項第三款、第四款、第二項及同條例施行細則第十條規
      定及上開內政部之函釋規定，以九十三年九月二十一日複
      丈駁回通知書字第○○○○五六號通知書否准原告之申請
      ，於法並無不合。
（四）退一步而言，原告主張符合農業發展條例第十六條第一項
      前段規定即「每宗耕地分割後每人所有面積未達○‧二五
      公頃者，不得分割」。查本案擬分割Ａ部分面積○‧○六
      七一公頃由共有人依原持分比例保持共有，不符每筆土地
      應達○‧二五公頃，且每人所有面積達○‧二五公頃之規
      定。又「每人所有面積」意旨耕地分割為單獨所有者，其
      分割後每筆之耕地面積應達○‧二五公頃以上，始得同意
      辦理分割，故不得有數筆面積合併計算達○‧二五公頃或
      數人共有單筆面積達○‧二五公頃之情事，行政院農業委
      員會九十四年四月二十日農企字第○九四○一一九三一號
      函說明二已有明示。準此，被告依據農業發展條例第十六
      條第一、二項規定駁回分割複丈申請，依法尚無不符。
    理  由
一、按「每宗耕地分割後每人所有面積未達○．二五公頃者，不
    得分割。但有下列情形之一者，不在此限：‧‧‧三、本條
    例中華民國八十九年一月四日修正施行後所繼承之耕地，得
    分割為單獨所有。四、本條例中華民國八十九年一月四日修
    正施行前之共有耕地，得分割為單獨所有。‧‧‧前項第三
    款及第四款所定共有耕地，辦理分割為單獨所有者，應先取
    得共有人之協議或法院確定判決，其分割後之宗數，不得超
    過共有人人數。」、「依本條例第十六條第三款及第四款辦
    理共有耕地分割為單獨所有者，應先取得共有人之協議或經
    法院之確定判決。分割後之宗數不得超過共有人人數。」分
    別為農業發展條例第十六條第一項第三款、第四款、第二項
    、同條例施行細則第十條所明定。
二、本件原告於九十三年九月十七日持憑台灣高等法院高雄分院
    九十二年度上字第二七五號民事判決，向被告申辦系爭土地
    分割複丈，案經被告審查結果，以系爭土地為訴外人陳淼森
    、陳照雄、陳康雄與原告所共有，而該民事判決將系爭土地
    分割為編號Ａ部分為全體共有，編號Ｂ部分屬陳淼森所有，
    編號Ｃ部分屬原告所有，編號Ｄ部分屬陳康雄所有，編號Ｅ
    部分屬陳照雄所有，因分割之宗數超過共有人之人數，核與
    農業發展條例第十六條及同條例施行細則第十條之規定不符
    ，乃以九十三年九月二十一日複丈駁回通知書字第○○○○
    五六號通知書否准原告之申請等情，為兩造所不爭執，復有
    台灣高等法院高雄分院九十二年度上字第二七五號民事判決
    、土地複丈成果圖、土地複丈申請書、被告九十三年九月二
    十一日複丈駁回通知書字第○○○○五六號通知書等影本附
    原處分卷可稽。而原告提起本件訴訟，無非以：本件之分割
    並非依農業發展條例第十六條第一項第三款、第四款之規定
    ，而是依該條例第十六條第一項前段規定。該條例施行細則
    第十條所指乃是第十六條第一項第三款、第四款之情形，並
    未包括第十六條第一項前段在內，內政部函釋亦是如此，該
    條例第十六條第一項前段，與同項第三款、第四款，有顯著
    之不同，換言之，耕地最小之限度是每個人所有面積為○‧
    二五公頃，若小於此標準，才有第三款、第四款之但書限制
    ，即分割後之宗數不得超過共有人數。而原告所持法院判決
    ，雖多出一宗共有農用通路，但每人所有面積都超過○‧二
    五公頃，仍符合該條例第十六條第一項前段之規定，依法自
    得分割登記等語，資為爭執。
三、經查，本件坐落屏東縣枋寮鄉○○段二六三地號土地，地目
    、田、面積二．四五二九公頃，使用分區為一般農業區、使
    用地類別為農牧用地，所有權人為原告及陳康雄、陳淼森、
    陳照雄等四人共有，因共有人無法就分割方法達成協議，原
    告乃依法訴經台灣屏東地方法院判決分割，嗣原告因不服該
    判決之分割方法，提起上訴，經台灣高等法院高雄分院民事
    判決結果，系爭土地其中如該判決附圖編號Ｃ部分、面積五
    千九百七十八平方公尺分歸原告所有；編號Ｄ部分、面積四
    千一百六十一平方公尺分歸陳康雄所有；編號Ｂ部分、面積
    四千二百五十六平方公尺分歸陳淼森所有；編號Ｅ部分、面
    積九千五百十七平方公尺分歸陳照雄所有；編號Ａ部分、面
    積六百一十七平方公尺分歸兩造按應有部分原告四分之一，
    陳康雄二四五二九分之四二六八，陳淼森0000000分
    之四三六五八八，陳照雄0000000分之九七六二八七
    之比例保持共有，而告確定等情，此有系爭土地登記簿謄本
    、台灣高等法院高雄分院九十二年度上字第二七五號民事判
    決、民事判決確定證明書影本附於本院及原處分卷足憑。其
    次，農業發展條例第十六條第一項前段所以規定：每宗耕地
    分割後每人所有面積未達○．二五公頃者，不得分割，其目
    的應係為避免耕地分割過於零散，而影響農業經營，亦即係
    為防止農地之過度細分而妨害農耕之使用、經營，此由同法
    條第一項但書第三款及第四款所作例外規定（即雖未達○．
    二五公頃亦得分割）之同時，亦明定其分割後之宗數，不得
    超過共有人人數（同法條第二項）益明。是則，依農業發展
    條例第十六條第一項前段之規定意旨，現有每宗耕地分割後
    每人所有面積若均能達○．二五公頃以上者，固無其分割後
    之宗數、不得超過其共有人人數之限制，惟仍以分割後每人
    分得之每筆土地之面積應達○．二五公頃以上，始符合上開
    法條之規範意旨。本件原告所憑以辦理分割登記之上開法院
    判決所定之分割方法，其中分予共有人個人所有部分每筆土
    地面積雖有達○．二五公頃以上，惟另筆由全體共有人保持
    共有部分（擬作為道路使用）則僅為六百一十七平方公尺（
    即○．○六一七公頃），而未達○．二五公頃甚明，即與農
    業發展條例第十六條第一項之規定不合。原告主張各共有人
    分得之土地面積均已超過○‧二五公頃，僅道路面積未達此
    標準，仍符合該法條規定云云，即無可採。
四、況且，縱認系爭土地為八十九年一月四日農業發展條例修正
    施行前之共有耕地，依農業發展條例第十六條第一項第四款
    之規定得分割為單獨所有，惟Ａ部分土地分割後仍為原告等
    四人共有，非為單獨所有，且系爭土地分割後之宗數為五筆
    ，超出其共有人四人之人數，亦不符合農業發展條例第十六
    條第一項第四款、第二項、同條例施行細則第十條，其分割
    後之宗數、不得超過其共有人人數之規定，仍有未合。
五、至原告主張台灣高等法院高雄分院的疏失不能由原告負擔乙
    節；按民事判決之效力，由於觀察標準之不同，得分為判決
    之羈束力、判決之確定力、判決之形成力及判決之執行力。
    而分割共有物之訴乃係共有人請求法院決定共有物之分割方
    法，判決之結果足使各共有人間之共有關係變成單獨所有或
    為共有關係之其他變更，是創設共有人間之權義關係，故為
    形成之訴，所為分割判決，則為形成判決。又所謂判決之形
    成力，即判決具有使法律關係發生、變更或消滅之效力之謂
    。然民事判決欲有形成力，須有合法生效之要件，民事訴訟
    遇有當事人不適格之情形，法院原應以判決駁回原告之訴，
    此違法判決縱已確定，對於本為真正當事人之人，亦不生效
    力，即未生應有之既判力及執行力（參見最高法院六十七年
    台抗字第四八○號判例）。又「下列登記由權利人或登記名
    義人單獨申請之。．．．．．．四、因法院拍定或判決確定
    之登記。．．．」「登記機關接收申請登記案件後，應即依
    法審查。辦理審查人員，應於登記申請書內簽註審查意見及
    日期，並簽名或蓋章。」「有下列各款情形之一者，登記機
    關應以書面敘明理由及法令依據，駁回登記之申請：‧‧‧
    ‧‧‧二、依法不應登記者。．．．」則為土地登記規則第
    二十七條第四款、第五十五條第一項及第五十七條第一項第
    二款所明定。可知權利人或登記名義人雖得持法院確定判決
    單獨申請登記，但若該民事確定之判決有前述不生效力情事
    ，則登記機關即得以該判決有不生效力之情形存在，以該判
    決不具判決之形成力為由，依據土地登記規則第五十七條第
    一項第二款規定駁回申請人之申請。本件原告所持系爭土地
    之分割判決既有違反上開農業發展條例第十六條之強制規定
    之情事，業如前述，則該判決雖因當事人未上訴第三審而告
    確定，仍不生形成判決之效力，自屬土地登記規則第五十七
    條第一項第二款所規定之依法不應登記者，原告就此所為主
    張，亦無可採。再者，本件被告所為駁回原告申請之九十三
    年九月二十一日複丈駁回通知書字第○○○○五六號通知書
    係載為「駁回原因：一、依法不應測量者，違反農業發展條
    例施行細則第十條規定（分割後之宗數不得超過共有人人數
    ）」，惟其於本院審理中已補充說明：本案擬分割Ａ部分面
    積○‧○六七一公頃由共有人依原持分比例保持共有，不符
    每筆土地應達○‧二五公頃，且每人所有面積達○‧二五公
    頃，違反農業發展條例第十六條第一項前段之規定等情，是
    被告據以否准原告之申請，並無不合。
六、綜上所述，原告之主張，並無可採。系爭土地之分割判決其
    中編號Ａ部分土地面積未達○‧二五公頃，違反農業發展條
    例第十六條第一項前段規定，且縱認其有同條第一項第四款
    之適用，惟分割後土地非為單獨所有，分割之宗數亦超過共
    有人之人數，仍不符合農業發展條例第十六條第一項第四款
    、第二項、同條例施行細則第十條之規定，自屬依法不應登
    記之事項，從而被告否准原告之申請，揆諸首揭法律規定及
    說明，並無違誤。訴願決定予以駁回，亦無不合。原告起訴
    意旨求為撤銷訴願決定及原處分，並訴請被告應作成准依原
    告收件字號九十三年九月十七日枋測分字第○三八八○○號
    申請案件辦理分割登記之處分，為無理由，應予駁回。
七、據上論結，本件原告之訴為無理由，依行政訴訟法第二百條
    第二款、第九十八條第三項前段，判決如主文。
中　　華　　民　　國　　94　　年　 　6　　月　 22  　 日
                  第一庭審判長法  官　陳光秀
                              法  官　楊惠欽
                              法  官　詹日賢
以上正本係照原本作成。
如不服本判決，應於判決送達後20日內向本院提出上訴書狀，其
未表明上訴理由者，應於提起上訴後20日內向本院提出上訴理由
書（須按對造人數附繕本）；如於本判決宣示或公告後送達前提
起上訴者，應於判決送達後20日內補提上訴理由書（須附繕本）
。未表明上訴理由者，逕以裁定駁回。
提起上訴應預繳送達用雙掛號郵票7份（每份34元）。
中　　華　　民　　國　　94　　年　 　6　　月　 22  　 日
　　　　　　　　　　　　　　　書記官　藍亮仁
